臺灣臺北地方法院民事判決　九十年度訴字第三七五三號
　　原　　　告　順菱通運股份有限公司
　　法定代理人　丙○○
　　被　　　告　唐和租賃股份有限公司台北分公司
　　法定代理人　甲○○
　　訴訟代理人　乙○○
右當事人間返還車輛事件，本院判決如左：
    主      文
原告之訴及假執行之聲請均駁回。
訴訟費用由原告負擔。
    事      實
甲、原告方面：
  一、聲明：
  （一）被告應將三菱廠牌年份一九九七年，引擎號碼六D00000000號，車
        號US－九八七號，規格FP四一八DRL型式之營業曳引車（下稱系爭車輛）返
        還予原告。如無法返還時，應給付原告新臺幣（下同）一百五十萬元。
  （二）願供擔保請准宣告假執行。
  二、陳述：緣原告前因需款周轉，由原告公司會計與被告承辦人員交涉洽談汽車貸
      款事宜，惟被告虛偽表示同意借貸金錢予原告，並要求需先交付車輛證件及原
      告印章以便審核。原告不疑有詐，遂先行交付系爭車輛與另一部車輛（BENZ廠
      牌年份為一九九三年，引擎號碼OＺ00000000000000號，車號為
      KM－五九八號，規格為一八三一五型式之營業曳引車）之證件及原告印章予被
      告，詎料被告未經原告同意於民國八十九年六月間某日盜用原告印文就上開二
      部車輛訂立動產抵押契約書，並於同年月三十日盜用原告印文及車輛證件，向
      桃園監理站就上開二部車輛辦理動產交易動產擔保抵押權設定登記，並於九十
      年五月十五日向桃園地方法院申請取回另一部車輛。被告盜用原告印文就上開
      二部車輛簽訂動產抵押契約書及設定動產擔保抵押權應為無效。另被告以原告
      代理人身分簽訂動產抵押契約書及設定動產擔保抵押權為自己代理，有違民法
      第一百零六條規定，為無權代理應歸無效。又縱認本件如被告所言原告係因擔
      保票據背書而就系爭車輛設定動產擔保抵押權，則亦因原告為第三人永康貨運
      所為保證之行為，亦屬無效。爰本於民法第七百六十七條所有物返還請求權及
      同法第一百八十四條侵權行為之規定，訴請被告返還系爭車輛，若系爭車輛無
      法返還時，則應按時價以金錢返還。
  三、證據：提出動產擔保交易動產抵押設定登記申請書、動產抵押契約書、臺灣桃
      園地方法院九十年五月十五日桃院丁民執三字第五六一三號函、康和租賃股份
      有限公司臺北分公司函各乙份、存證信函二份（以上均為影本）、公司登記事
      項卡一份為證。
乙、被告方面：
  一、聲明：如主文第一項所示。
  二、陳述：原告將系爭車輛予以設定動產抵押權予被告，係因訴外人永康汽車貨運
      行（負責人簡英俊為原告法定代理人丙○○之子）前依動產擔保交易法分期付
      款買賣交易方式，向被告購買二○○○年式國瑞牌大營貨車乙輛（牌照號碼：
      NM－七六五、引擎號碼：K一三C－TV一○二五二），並由簡英俊擔任買賣契約
      之連帶保證人，且將上開車輛設定動產擔保登記予被告，藉以擔保分期價金債
      務之清償，嗣因永康汽車貨運行欲出售上開車輛，遂要求被告塗銷該車動產擔
      保設定登記，為擔保未清償之債務，由簡英俊簽發經原告及永康汽車貨運行背
      書之結清款票據一百九十一萬二千元。因原告為背書人，為擔保該票據之兌現
      免於遭受追索，遂將其所有系爭車輛及一九九三年式BENZ牌大營貨車（牌照號
      碼：KM－五九八、引擎號碼：OＺ0000000000000號）二輛之牌照
      登記書及經原告用印完成之動產抵押契約書、動產擔保交易動產抵押設定登記
      申請書等文件，交予被告公司設定動產抵押權。被告與原告間並未就上開二部
      車輛洽談分期付款買賣業務，故原告所稱被告以虛偽意思表示同意借貸金錢之
      事，乃原告為逃避對被告所負之追索債務。又被告於承辦案件時，從未要求客
      戶將其公司印章交予被告審核，故並無如原告所稱要求其交付公司印章供審核
      之情事，被告無從亦無理由保管原告印章，自無從為自己代理之情事。嗣後原
      告背書之票據無法兌現，故被告於九十年五月十五日經桃園地方法院以九十年
      度執字第五六一三號強制執行事件取回占有系爭車輛，並經臺北市商業同業公
      會就系爭車輛進行鑑價與見證，透過公開拍賣之方式以一百三十六萬出售與訴
      外人品福交通有限公司係行使動產抵押權之正當行為。
  三、證據：提出車輛鑑價書、拍賣車輛紀錄及證明書、車輛拍賣投標人投標單、動
      產擔保交易附條件買賣設定登記申請書、附條件買賣契約書、折讓單各乙份為
      證（以上均為影本），並聲請訊問證人黃英傑、簡文琪、簡英俊。
    理    由
一、本件原告起訴主張因伊與被告洽談汽車貸款事宜，遂先行交付系爭車輛與另一部
    車輛（BENZ廠牌年份為一九九三年，引擎號碼OＺ00000000000000
    號，車號為KM－五九八號，規格為一八三一五型式之營業曳引車）之證件及伊公
    司印章予被告，詎料被告未貸款予伊，竟盜用伊公司印文就上開二部車輛偽造動
    產抵押契約書，並辦理動產交易動產擔保抵押權設定登記。被告未得伊之同意盜
    用印文就上開二部車輛簽訂動產抵押契約書及設定動產擔保抵押權應為無效。另
    被告以伊之代理人身分簽訂動產抵押契約書及設定動產擔保抵押權為自己代理，
    有違民法第一百零六條規定，為無權代理亦應歸無效。又縱認本件如被告所言伊
    係因擔保票據背書而就系爭車輛設定動產擔保抵押權，則亦因伊為第三人永康貨
    運行所為保證之行為，亦屬無效。爰本於所有物返還請求權及侵權行為之規定，
    訴請被告返還系爭車輛，若系爭車輛無法返還時，則應按時價以金錢返還等語。
    被告則以：兩造間從未就原告所有之車輛洽談分期付款買賣事宜，原告將系爭車
    輛予以設定動產抵押權予被告，係因原告於訴外人簡英俊所簽發之票據上背書，
    為擔保該票據之兌現免受追索使然。又伊承辦貸款時，從未要求客戶將印章交予
    伊審核，故伊無從亦無理由保管原告印章，自無從為自己代理之情事。伊於九十
    年五月十五日經桃園地方法院以九十年度執字第五六一三號強制執行事件取回占
    有另部車輛，並經臺北市商業同業公會就該部車輛進行鑑價與見證，透過公開拍
    賣之方式以一百三十六萬出售與案外人品福交通有限公司（下稱品福公司），係
    因原告背書之票據到期並未兌現，伊係行使動產抵押權之正當行為等語，資為抗
    辯。
二、得心證之理由：
  （一）原告主張伊交付系爭車輛證件及伊公司印章予被告用以辦理貸款後設定動產
        抵押擔保之用，惟被告嗣後並未貸予款項與伊，竟未經伊之同意，盜用伊公
        司印文就系爭車輛偽造動產抵押契約書，並辦理動產交易動產擔保抵押權設
        定登記乙情，為被告所否認，辯稱：伊與原告從未就系爭車輛洽談分期付款
        設定動產抵押事宜，原告就系爭車輛設定動產抵押權與伊係為擔保原告背書
        之責任等語。故本件原告得否訴請被告返還系爭車輛或其價額，在於原告是
        否為系爭車輛之所有權人？欲確認原告是否仍為系爭車輛之所有權人，則首
        需探究係原告主動就系爭車輛簽訂動產抵押契約書，並辦理動產交易動產擔
        保抵押權設定登記予被告或係被告盜用原告公司印文而為？本院析論如下：
  （二）按當事人主張有利於己之事實者，就其事實有舉證責任，民事訴訟法第二百
        七十七條前段訂有明文，又原告於起訴原因已有相當證明，而被告於抗辯事
        實並無確實證明方法，僅空言爭執者，當然認定其抗辯事實之非真正，而應
        為被告不利之認定，又原告對於自己主張之事實已盡證明之責後，被告對其
        主張，如抗辯其不實，並提出反對之主張者，則被告對其反對之主張，亦應
        負證明之責，此為舉證責任分擔之原則，另民事訴訟法如係原告主張權利者
        ，應先由原告負舉證之責，若原告不能舉證，以證實自己主張之事實為真實
        ，則被告就其抗辯事實即令不能舉證，或其舉證尚有疵累，亦應駁回原告之
        訴，有最高法院十七年上字第九一七○號、十八年上字第一六七九號、同年
        上字第二八五五號判例及七十二年台上字第四二二五號判決意旨可資參照。
  （三）經查：系爭車輛之動產抵押權名義人登記為被告，且遭被告行使動產抵押權
        取回系爭車輛予以拍定予訴外人品福公司乙節，為兩造所不爭，並有動產擔
        保交易附條件買賣設定登記申請書、附條件買賣契約書、拍賣車輛紀錄及證
        明書、車輛拍賣投標人投標單在卷可稽，且上開契約書、申請書上原告印文
        之真正亦為原告所是認，堪信被告確為系爭車輛之抵押權人。原告主張伊係
        因辦理貸款才交付系爭車輛證件及公司印文予被告，並遭被告盜用乙情，參
        諸前揭法文、判例，自是主張有利於己之事實，應負舉證之責。原告雖經聲
        請證人簡文琪以實其說，然證人簡文琪到庭結證：之前是永康的車子拿去跟
        被告借錢，後來原告也有車子要跟被告借款，詳細借錢情形是丙○○與簡英
        俊與被告洽談，伊不清楚原告有沒有談及分期付款問題等語，另參諸承辦系
        爭車輛設定抵押業務之證人黃英傑證稱：系爭車輛係為擔保未到期支票才設
        定抵押的等情，互核渠等所證述之內容並無從證明原告係基於貸款方交付系
        爭車輛之證件、公司印章與被告，應認原告未盡舉證之責，是原告主張系爭
        車輛係因貸款需要始設定動產抵押權予被告，委無足採。此外，原告復不能
        舉證證明被告確有偽造文書之行為，應認原告就系爭車輛設定抵押權予被告
        之行為仍屬有效，原告上開主張自屬無據。
  （四）次查原告另主張被告所為動產擔保交易附條件買賣設定抵押權及簽訂附條件
        買賣契約書係屬自己代理之行為，違反民法第一百零六條之規定應屬無效云
        云，惟參諸前揭說明，原告未能舉證以明被告收受系爭車輛證件及原告公司
        印文據以盜用簽訂契約及設定動產抵押權之事實，則原告主張被告所為違反
        自己代理禁止之規定，亦屬無據。
  （五）末查原告復主張縱認其係因擔保票據背書責任，設定抵押權予被告之行為有
        效，然因伊為法人所為之保證行為無效，故被告應返還系爭車輛予原告。按
        公司法第十六條第一項雖規定公司非依其他法律或公司章程不得為保證行為
        ，然此係指公司不得擔負無限責任以免有損公司健全資本，該項規定並不禁
        止公司為票據背書與設定抵押之行為。被告執此以為主張，容有誤會，亦無
        理由。
  （六）縱上所述，原告既無法證明被告收受系爭車輛證件及原告公司印文，並就系
        爭車輛偽造動產抵押契約書，並辦理動產交易動產擔保抵押權設定登記，從
        而被告基於抵押權人地位據以行使其擔保物權將之拍賣與第三人，將使原告
        就系爭車輛之所有權移轉為第三人所有，原告基於所有權人地位據以提起本
        訴，請求被告交付系爭車輛，即無理由，應予駁回。
三、原告之訴既經駁回，其假執行之聲請自失所附麗，亦應予駁回，附此敘明。
四、本件事證已臻明確，兩造其餘攻擊防禦方法與舉證，核與判決結果無影響，爰不
    逐一論述。
五、據上論結，本件原告之訴為無理由，依民事訴訟法第七十八條判決如主文。
中　　　華　　　民　　　國　　九十一　　年　　　三　　　月　二十一　　日
                                        民事第民四庭 法  官　陳  博  文
右為正本係照原本作成
如對本判決上訴，須於判決送達後南二十日內向本院提出上訴狀
中　　　華　　　民　　　國　　九十一　　年　　　三　　　月　二十一　　日
                                                     書記官  蔡  嘉  萍
